臺灣臺南地方法院家事裁定　　　　　　　96年度家抗字第76號
抗　告　人　財政部國有財產局臺灣南區辦事處臺南分處
法定代理人　乙○○
相　對　人　合作金庫商業銀行股份有限公司
法定代理人　甲○○
上列抗告人因與相對人間就被繼承人楊奉池選任遺產管理人事件
，對於中華民國96年7月9日本院96年度財管字第27號裁定提起抗
告，本院裁定如下：
      主      文
抗告駁回。
抗告程序費用新臺幣壹仟元由抗告人負擔。
      理      由
一、按先順序繼承人均拋棄其繼承權時，由次順序之繼承人繼承
    。其次順序繼承人有無不明或第四順序之繼承人均拋棄其繼
    承權者，準用關於無人承認繼承之規定。又繼承開始時，繼
    承人之有無不明者，由親屬會議於一個月內選定遺產管理人
    ，並將繼承開始及選定遺產管理人之事由，向法院報明。第
    1178條所定之期限屆滿，無繼承人承認繼承時，其遺產於清
    償債權，並交付遺贈物後，如有賸餘，歸屬國庫。次按繼承
    人有無不明而不能依民法第1177條選定遺產管理人時，得由
    利害關係人聲請法院選任之。民法第1176條第6項、第1177
    條、第1185條及第1178條第2項分別定有明文。
二、本件相對人於原審聲請意旨略以：相對人為被繼承人楊奉池
    （男，民國○○年○月○○日生，身分證統一編號：Ｚ000000000
    號）之債權人，被繼承人楊奉池於94年9月27日死亡，其法
    定繼承人均已拋棄繼承，是否有其他繼承人不明，且無親屬
    會議選定遺產管理人。又被繼承人楊奉池遺留房地一筆，於
    90年6月18日將不動產設定最高限額抵押權新臺幣（下同）1
    ,200,000 元與相對人，擔保其借款之清償，嗣被繼承人楊
    奉池於90年7月17日邀潘月芒為連帶保證人，向聲請人借款
    1,000,000元，詎債務人等未依約清償，尚積欠754,569元及
    利息、違約金，而潘月芒係被繼承人楊奉池之配偶及連帶債
    務人，楊奉池所遺留之財產房地目前由潘月芒與二個兒子居
    住使用，潘月芒對被繼承人之遺產狀況應知之甚稔，爰聲請
    指定潘月芒為被繼承人楊奉池之遺產管理人等語。
三、原審裁定以：按公示催告期限屆滿，無繼承人承認繼承時，
    其遺產於清償債權，並交付遺贈物後，如有剩餘，歸屬國庫
    ；又按非公用國有財產以財政部國有財產局為管理機關，民
    法第1185條、國有財產法第12條分別定有明文。查被繼承人
    楊奉池之繼承人皆已拋棄繼承權，且未準用民法第1177條之
    規定選定遺產管理人，足徵渠等對被繼承人遺產之處置已不
    關心；相對人雖聲請指定潘月芒為被繼承人楊奉池之遺產管
    理人，惟審酌潘月芒為被繼承人楊奉池向相對人借款之連帶
    保證人，其就被繼承人楊奉池積欠相對人債務部分為利害關
    係人，若由潘月芒擔任被繼承人楊奉池之遺產管理人，恐影
    響被繼承人其他債權人受清償之權利；再參潘月芒復表示其
    子楊勝欽因車禍受傷已成植物人狀態，現除打零工維生外，
    尚需在家中照顧兒子，不便擔任遺產管理人，此亦據其提出
    中華民國身心障礙手冊為憑，本件參考潘月芒之實際狀況，
    認其事實上亦無法擔任被繼承人楊奉池之遺產管理人。而被
    繼承人楊奉池之遺產，倘無人承認繼承時，將於清償債權，
    交付遺贈物後，歸屬國庫，為使被繼承人楊奉池遺產之處置
    順利進行，認選任抗告人為被繼承人楊奉池之遺產管理人為
    適當。
四、抗告意旨略以：
（一）經細閱原審裁定理由欄第二項之記載：．．．被繼承人楊
      奉池已於94年9月27日死亡，其繼承人均於法定期間內具
      狀向本院聲請拋棄繼承，並經准予備查在案，相對人為被
      繼承人楊奉池債權人，爰依法聲請選定適當之人為被繼承
      人楊奉池之遺產管理人．．．。而以被繼承人楊奉池對相
      對人之借款，尚遺留有不動產供其債權之擔保，且經由相
      對人就該不動產聲請強制執行，惟被繼承人尚且全體拋棄
      繼承，足認被繼承人楊奉池有遺債大於遺產之情形。
（二）按司法院74年10月15日（74）院台廳一字第05786號函示
      「嗣後各地方法院受理有關無人承認繼承遺產管理事件時
      ，．．．因此類拋棄繼承事件，多屬遺債大於遺產，形同
      破產，儘量避免選任國有財產局為遺產管理人。．．．」
      。而本案極有可能屬於遺債大於遺產，依上開司法院函示
      應儘量避免選任國有財產區為遺產管理人，且法亦無明文
      禁止。況繼承人對被繼承人生前之債權債務關係，以及印
      鑑、重要文件、產權文件等應較清楚或仍保管中，雖相對
      人與被繼承人楊奉池之債權債務關係，與繼承人並無任何
      關聯性存在，但就適任與否加以考量，除其最近親屬外，
      實不作第二人想。況不僅就被繼承人向相對人借貸款項為
      多少，而借款未完全清償，則已償還者為多少，暨所提供
      之擔保物係何項擔保物，除擔保之債權外，是否尚有其他
      債權債務關係，均需全面予以了解，則以抗告人僅係國有
      財產之管理機關，於被繼承人之遺債大於遺產之際，選任
      抗告人為遺產管理人，抗告人恐力有未逮，應以被繼承人
      之最近親屬或社會公正人士為遺產管理人較為適宜。
（三）又抗告人係國有財產之管理機關，而國庫對於無人承認繼
      承之遺產向有期待權，因之，若被繼承人尚有剩餘遺產得
      以歸屬國庫，則選任抗告人為遺產管理人方有實益。審究
      本案，既有遺債大於遺產之虞，若選任抗告人為遺產管理
      人，則抗告人仍須善盡管理人責任為其管理遺產、處理債
      務等問題，期間所耗費之人力、時間難以金錢衡量；且管
      理期間所須花費亦由國庫墊付，而若結果落得其遺產不足
      以清償，不僅國庫利益受損，更有甚者，導致利用全民資
      源負擔個人私務之支出，無異以公器淪為私用，實不符社
      會公平原則。為此提起本件抗告，請求廢棄原裁定。
五、經查：
（一）本件相對人主張之前開事實，業據其提出拋棄繼承聲請書
      狀、繼承權拋棄書、繼承系統表、戶籍謄本、診斷證明書
      、本院94年度禁字第252號裁定、本院家事庭通知、土地
      及建物登記謄本、抵押權設定契約書、他項權利證明書、
      本院95年度促字第27049號支付命令及確定證明書、借據
      附於原審卷可稽，則揆諸前開說明，相對人以其為利害關
      係人聲請選任被繼承人楊奉池之遺產管理人，自屬有據。
（二）抗告人提出司法院前述函示，僅謂儘量避免選任抗告人為
      遺產管理人，並非謂不得選任其為遺產管理人，且該函對
      於法院亦無拘束力。而被繼承人生前之債權債務關係及有
      關產權證明文件，抗告人得依其他方式獲悉或取得，有關
      之印鑑，抗告人亦得依舉證責任分配方式辨識其真偽，於
      其管理遺產上並無困難，而上開文件資料其最近親屬未必
      最為知悉。且繼承人均拋棄繼承，已無利害關係，如選定
      其等擔任遺產管理人，難期其將來執行職務能克盡職守，
      公正客觀，以善盡管理人之職務，為期公正，實不宜選任
      彼等為遺產管理人。是抗告意旨以「被繼承人楊奉池之遺
      債可能大於遺產，且因被繼承人之最近親屬較清楚被繼承
      人之遺產、債權人，應以被繼承人之最近親屬或社會公正
      人士為遺產管理人較適宜」云云，自無可取。
（三）被繼承人之遺產，於遺產管理人完成清償債權並交付遺贈
      物等清算程序前，是否有賸餘，無從知悉。而依上述說明
      ，各順序之繼承人均拋棄繼承者，其剩餘財產歸屬國庫，
      而抗告人為國庫之綜理機關，為國有財產法第9條第2項所
      明定，其備有財產管理之專才，雖其經費支出屬國家資源
      ，但保護無人繼承財產之債權人之權利，亦屬政府之義務
      。於遺產管理指定之實際運作，仍認選任國有財產局為遺
      產管理人較為妥適。是抗告意旨以「本件以被繼承人遺債
      大於遺產之情形，若選任抗告人為遺產管理人期間所將耗
      費之人力、時間實難以金錢衡量；且管理期間所須之花費
      亦由國庫代為墊付，不僅國庫權益受損，且無異使公器淪
      為私用，不符社會公平原則」云云，亦無可採。
（四）又相對人為被繼承人楊奉池之債權人，如兼任渠等之遺產
      管理人，恐有利害衝突之虞，而不利於被繼承人楊奉池之
      其他債權人，不宜選任其為遺產管理人。再被繼承人楊奉
      池之繼承人即其配偶、子女、母、兄弟姊妹均已辦理拋棄
      繼承並經准予備查，業經本院依職權調閱94年度繼字第17
      75號拋棄繼承民事卷宗審核無誤，且利害關係人即相對人
      與被繼承人楊奉池間借款債權債務之連帶保證人潘月芒（
      被繼承人之配偶），若由潘月芒擔任被繼承人楊奉池之遺
      產管理人，恐影響被繼承人其他債權人受清償之權利；且
      潘月芒亦向原審具狀陳明：其子楊勝欽因車禍受傷已成植
      物人狀態，現除打零工維生外，尚需在家中照顧兒子，不
      便擔任遺產管理人，此亦據其提出中華民國身心障礙手冊
      附於原審卷（第49、50頁）為憑，原審參考潘月芒之實際
      狀況，認其事實上無法擔任被繼承人楊奉池之遺產管理人
      ，自難期待其將來執行職務能克盡職守，而相對人與被繼
      承人間之債權債務關係，與被繼承人之其他繼承人無任何
      直接關聯性存在，均不宜選任為被繼承人之遺產管理人。
（五）綜上所述，原審據此指定抗告人為被繼承人楊奉池之遺產
      管理人，經核並無不合。而抗告意旨復未述明原裁定選任
      其為被繼承人楊奉池之遺產管理人有何違法或其他不當之
      處，其提起抗告，聲明廢棄原裁定，非有理由。
六、據上論結，本件抗告為無理由，爰依非訟事件法第21條第2
    項、第24條第1項、第46條，民事訴訟法第495條之1第1項、
    第449條第1項、第95條、第78條，裁定如主文。
中　　華　　民　　國　　96　　年　　9 　　月　　18　　日
　　　　　        家事法庭    審判長　鍾  宗  霖
                              法  官  郭  貞  秀
                              法  官  鄭  彩  鳳
上為正本係照原本作成。
抗告人如不服本裁定，僅得於收受本裁定正本送達後10日內以適
用法規顯有錯誤為理由，向本院提出再抗告狀（須附繕本一份及
繳納再抗告裁判費新台幣1000元），並經本院許可後始可再抗告
於高等法院。
中　　華　　民　　國　　96　　年　　9 　　月　　18　　日
                              書記官　黃  心  怡
